【裁判字號】    98,交聲,2670
【裁判日期】    981022
【裁判案由】    聲明異議
【裁判全文】
臺灣高雄地方法院交通事件裁定        98年度交聲字第2670號
原處分機關  高雄市政府交通局
異  議  人  鵬雲企業有限公司
代  表  人  甲  ○
上列異議人即受處分人因違反道路交通管理處罰條例案件，對於
高雄市政府交通局民國98年9 月23日高市交裁字第裁32-B000000
00號裁決聲明異議，本院裁定如下：
    主  文
原處分撤銷。
鵬雲企業有限公司不罰。
    理  由
一、原處分機關高雄市政府交通局係以：異議人即受處分人鵬雲
    企業有限公司（下稱異議人）係車號502-CZS 重機車車主，
    該機車經駕駛人於98年9 月13日上午3 時44分在高雄市市區
    道路上，有駕駛汽車與他車共同在道路上競駛之行為，違反
    道路交通管理處罰條例第43條第4 項之規定，除處罰違規駕
    駛人外，並應吊扣該汽車牌照3 個月等情。
二、異議意旨略以：異議人為經營租車業者，所有車號502-CZS
    號之機車，係於民國98年9 月13日上午1 時20分至同日上午
    10時許，出租與許正斌，其後駕駛人騎乘該車與他車共同在
    道路上競駛，不可歸責於異議人，原處分機關逕對異議人為
    裁罰，顯未考量異議人為租車業者，遽為裁決，裁罰確有不
    當，爰聲明異議等語。
三、經查：
  (一)本件異議人係經營租車業，於98年9 月13日上午1 時20分將
    其所有車號502-CZS 號之機車出租與許文斌，約定上開機車
    之歸還時間為同日上午10時，嗣該車輛之駕駛人於該日上午
    3 時44分，在高雄市○○街上，駕駛汽車與他車共同在道路
    上競駛，為警查明車籍，以異議人提供機車予上揭駕駛人騎
    乘，逕行舉發，異議人收受該違規舉發通知單後，旋即至原
    處分機關申請裁處，復經原處分機關據以裁處吊扣該機車牌
    照3 個月等情，有異議人營利事業登記證影本、機車租賃切
    結書影本、高雄市政府警察局三民分局98年9 月13日高市警
    交字第B00000000 號舉發違反道路交通管理事件通知單、原
    處分機關98年9 月23日高市交裁字第裁32-B00000000號裁決
    書、送達證書（均影本）、高雄市監理處南區分處98年10月
    9 日高市監南二密字第0981101141號函暨所附502-CZS 號普
    通重型機車新領牌照登記書及過戶登記書影本附卷可稽。
  (二)異議人對於其所有車號502-CZS 號之重機車，於98年9 月13
    日上午3 時44分許，為員警查得駕駛人有以危險方式駕駛機
    車一節，固不否認，惟以前情置辯，查：
  1.按汽車駕駛人，駕駛汽車在道路上蛇行，以其他危險方式駕
    車者，處新臺幣6000元以上2 萬4000元以下罰鍰，並當場禁
    止其駕駛；汽車駕駛人有第1 項第1 款之行為者，並吊扣該
    汽車牌照3 個月，道路交通管理處罰條例第43條第1 項第1
    款、第4 項固分別定有明文。依此條文規定，如汽車駕駛人
    係駕駛自己汽車而有上開違規行為，除受罰鍰外，並應受吊
    扣汽車牌照3 個月之處分，自無疑義。至於該汽車非駕駛人
    所有時，則該汽車所有人是否仍為受罰主體？就法條文義解
    釋而言，所謂「吊扣『該』汽車牌照」，自係指「該危險駕
    駛之汽車牌照」，而汽車駕駛人非必為汽車所有人，為一般
    社會常態，法文既非明定「吊扣該駕駛人所有之汽車牌照」
    ，則不問汽車駕駛人與汽車所有人是否為同一人，自均應加
    以處罰。再由同條第4 項後段規定「經受吊扣牌照之汽車『
    再次提供』為違反第1 項第1 款或前項行為者，沒入該汽車
    」為體系上之觀察，益見本條項汽車所有人不以與汽車駕駛
    人為同一人為限，否則即無「提供」或「再次提供」之可言
    。又自立法意旨觀之，汽車駕駛人有危險駕車行為，嚴重危
    害道路交通安全，甚且可能涉及刑法公共危險罪責，情節非
    輕。是除處以高額罰鍰並當場禁止其駕駛外，另應吊扣該危
    險駕駛車輛之汽車牌照3 個月，以此雙重保險方式，督促汽
    車所有人勿輕易提供車輛與可能危險駕駛之人，藉以遏止嚴
    重違規，確保公眾生命、身體、財產之安全。據此，本條項
    關於吊扣汽車牌照之處罰，固不以汽車駕駛人與汽車所有人
    係同一人為限，縱汽車所有人另有其人，仍應為本條項所規
    範之受罰主體。
  2.然按「違反行政法上義務之行為非出於故意或過失者，不予
    處罰」，行政罰法第7 條著有明文。此項實體法上責任成立
    之條件，除有明文規定，得因程序要件不備而無庸審酌外，
    本宜一體適用。因此，上開吊扣汽車牌照之處罰雖以汽車所
    有人為受罰主體，但仍須汽車所有人對於提供車輛給汽車駕
    駛人使用有故意或過失為限。如汽車所有人自己即為危險駕
    駛之行為人，其有可歸責之原因，自不待言。如汽車所有人
    非汽車駕駛人，即應探究該提供汽車之行為是否有可歸責之
    原因，否則，自不能令汽車所有人因汽車駕駛人個人恣意違
    規行為，即連坐受罰。本件異議人非汽車駕駛人，自仍應有
    故意或過失之可歸責原因，始得據以裁罰。而出租車輛供他
    人使用，就出租者而言，以車輛供他人使用，與賺取之租費
    顯不相當，而不法之徒利用人頭租用車輛，作為犯罪工具，
    藉以掩人耳目，時有所聞，情節較輕者或未愛惜車輛，恣意
    使用，亦屬常見；就租用者而言，車輛非自己通常使用，如
    出租者貪圖利潤，未適當維護保養，極易發生意外不測，甚
    至危及其他用路人之人身安全，均屬頗有風險，是其雙方應
    有何種權利義務關係，本宜立法規制，適切管理。然相類法
    令規範目前尚付諸闕如，自僅能委由私法自治，藉由雙方租
    賃契約，以釐清權義歸屬。查異議人所提出之機車租賃切結
    書1 份，其上均載明借車人應遵守交通法規、不得將該機車
    作為犯案、裝載贓物、違禁品等不法行為之工具，若有上開
    情形發生，經查屬實，依法究辦，借車人願付一切法律責任
    等語，有該機車租賃切結書1 份附卷可參。異議人出租車輛
    供他人使用，既乏法令明文規範，形式上僅能以此種租車切
    結之方式規範承租人，對於租用人在外駕車行為，著實難以
    預防或監督，是除別有事證外，自難遽認異議人有何故意或
    過失之可歸責原因。況查道路交通管理處罰條例第43條第4
    項規定吊扣3 個月汽車（機車）牌照之目的，係在預防具有
    高度危險駕駛之行為人再犯而危及其人之安全，所為之加重
    處罰。因而汽車（機車）駕駛人與汽車（機車）所有人非同
    一人，而違反上開規定時，如對汽車（機車）所有人裁處上
    開吊扣汽車（機車）牌照之處分並不能達到上開預防效果，
    自無對非駕駛人之汽車所有人裁處吊扣汽車（機車）牌照之
    必要；臺灣高等法院高雄分院97年度交抗字第289 號裁定亦
    同此見解。
四、綜上所述，異議人以機車出租為業，對於上開駕駛人騎乘機
    車後之危險駕駛行為，並非先有預見，亦無證據證明有預見
    之可能性，難認異議人有故意或過失之可歸責原因，原處分
    機關逕予裁罰，尚有未合。異議人提起本件異議為有理由，
    原處分應予撤銷，並為異議人不罰之諭知。
據上論斷，應依道路交通案件處理辦法第20條前段，裁定如主文
。
中    華    民    國    98    年    10    月    22    日
                        交通法庭法  官  余銘軒
以上正本證明與原本無異。
如不服本裁定，應於收受送達後5 日內向本院提出抗告狀。
中    華    民    國    98    年    10    月    22    日
                            書記官  吳書逸


司法院資訊處製作；財團法人民間司法改革基金會備份。
